臺灣高等法院臺中分院民事判決　　　九十二年度家上字第一六二號
　　　上　訴　人　　乙○○
　　　被　上訴人　　甲○○
當事人間請求終止收養關係事件，上訴人對於八十八年十一月八日台灣台中地方法院
八十八年度家訴字第十三號判決提起上訴，本院判決後，經最高法院發回更審，嗣上
訴人復對於九十二年八月四日台灣台中地方法院九十一年度家訴更字第一號第一審判
決提起上訴，本院判決如下：
原判決廢棄，發回台灣台中地方法院。
一、按第一審之訴訟程序有重大之瑕疵者，第二審法院得廢棄原判決，而將該事件發
　　回原法院。但以因維持審級制度認為必要時為限。民事訴訟法第四百五十一條第
　　一項定有明文。
二、次按訴訟程序當然停止或裁定停止期間，伕院及當事人不得為關於本案之訴訟行
　　為。民事訴訟法第一百八十八條第一項前段定有明文。經查，本件訴訟程序，曾
　　經原審於八十八年三月三十一日依民事訴訟法第一百八十二條以八十八年度家訴
　　字第十三號裁定「本件於台灣台中地方法院八十八年度禁字第五○號宣告禁治產
　　事件訴訟終結前停止訴訟程序」，該裁定迄未由原法院依同法第一百八十六條規
　　定予以撤銷。原審於八十八年家訴字第十三號案件審理中，僅憑被上訴人於同年
　　七月二十一日以前開宣告禁治產事件已終結，聲請續行本件訴訟，竟未為撤銷停
　　止訴訟程序之裁定而於同年九月十三日逕為言詞辯論，並就本案為終局判決，程
　　序上即有重大瑕疵。而經最高法院以九十一年度台上字第三三○號及本院以九十
　　一年度家上更（一）字第一號判決廢棄發回原法院。故原審本應撤銷該停止訴訟
　　程序裁定，方可進行本案訴訟，乃原審未察，仍未經撤銷該裁定，即於九十二年
　　七月二十一日進行本案言詞辯論，逕為實體之判決，其訴訟程序自屬有重大之瑕
　　疵，基此所為之判決，亦屬違背法令。況本院傳訊兩造，並期闡明兩造，諭其對
　　此項瑕疵之意見，惟上訴人末到庭表示任何意見，被上訴人所其書狀亦末表明同
　　意由本院就此事件自為實體之裁判，以補正上開訴訟程序之瑕疵。而該瑕疵亦非
　　本院所得予以裁定撤銷停止訴訟程序以求補正，則為維持審級制度，自有將本事
　　件發回原審法院更為裁判之必要。至被上訴人雖稱：本件原審八十八年度家訴字
　　第十三號訴訟程序雖有前開瑕疵，然經最高法院發回鈞院，再由鈞院發回台灣台
　　中地方法院後，台灣台中地方法院業以九十一年度家訴更字第一號案更新審理，
　　與上開八十八年度家訴字第十三號案係分屬不同之民事訴訟程序，應無再就前開
　　停止訴訟裁定予以撤銷之必要云云。然查，第二審法院為發回之判決確定後，固
　　應生移審之效力，所謂移審之效力，即使訴訟與第二審法院脫離，而移由原第一
　　審法院審判，第一審法院判決因發回判決之廢棄而不復存在，並回復至原第一審
　　判決前之同一狀態，原審所曾為之訴訟程序，諸如當事人之自認、捨棄、主張、
　　舉証或認諾及法院所曾為之訴訟程序裁等，均復存在，仍有其訴訟行為之效力，
　　受發回之原審法院就發回前原審法院審理中當事人之主張、舉証、自認及法院之
　　裁定等均應予以斟酌，而非可全然棄之不顧，故發回後之原審之訴仍屬發回前訴
　　訟程序之續行，而非另一新之訴訟程序。是被上訴人前開所辯，顯有誤解。從而
　　，上訴人執此指摘原判決不當，求予廢棄，為有理由，爰不經言詞辯論，將原判
　　決廢棄，發回原審法院重行審理，以符法制。
三、據上論結，本件上訴為有理由，依民事訴訟法第四百五十一條第一項、第四百五
　　十三條，判決如主文。
中　　　華　　　民　　　國　　九十三　　年　　　一　　　月　　 十五　　 日
~B1民事第六庭審判長法　官　吳火川
~B2　　　　　　　　法　官　陳繼先
~B3　　　　　　　　法　官　吳惠郁
右為正本係照原本作成。
如對本判決上訴，須於收受判決送達後二十日內向本院提出上訴書狀，其未表明上訴
理由者，應於提出上訴後二十日內向本院提出上訴理由書(須按他造人數附具繕本)。
上訴時應提出委任律師或具有律師資格之人之委任狀；委任有律師資格者，另應附具
律師及格證書及釋明委任人與受任人有民事訴訟法第四百六十六條之一第一項但書或
第二項（詳附註）所定關係之釋明文書影本。
~B 　 　　　　　　書記官　柯孟伶
中　　　華　　　民　　　國　　九十三　　年　　　一　　　月　　 十九　　 日
附註：
民事訴訟法第四百六十六條之一（第一項、第二項）
對於第二審判決上訴，上訴人應委任律師為訴訟代理人。但上訴人或其法定代理人具
有律師資格者，不在此限。
上訴人之配偶、三親等內之血親、二親等內之姻親，或上訴人為法人、中央或地方機
關時，其所屬專任人員具有律師資格並經法院認為適當者，亦得為第三審訴訟代理人
。
　　　　　　　　　　　　　　　　　　　　　　　　　　　　　　　　　　　　Ｙ
